【裁判字號】    98,重訴,152
【裁判日期】    990831
【裁判案由】    給付工程款
【裁判全文】
臺灣桃園地方法院民事判決             98年度重訴字第152號
原      告  錦順營造股份有限公司
法定代理人  戊○○
訴訟代理人  詹順發律師
被      告  臺灣省桃園農田水利會
法定代理人  黃金春
訴訟代理人  謝清傑律師
上列當事人間因請求給付工程款事件，本院於民國99年8月3日言
詞辯論終結，判決如下：
    主      文
被告應給付原告新臺幣壹仟陸佰拾萬陸仟元及自民國九十七
年六月五日起至清償日止，按週年利率百分之五計算之利息。
原告其餘之訴駁回。
訴訟費用由被告負擔十分之七，餘由原告負擔。
本判決第一項於原告以新臺幣伍佰肆拾肆萬陸仟元為被告供擔保
後，得假執行。但被告如以新臺幣壹仟陸佰拾萬陸仟元為原
告供擔保，得免為假執行。
原告其餘假執行之聲請駁回。
    事實及理由
壹、程序部分：
一、本件被告之法定代理人原為乙○○，嗣變更為黃金春，業於
    民國99年6月18日具狀聲明承受訴訟，依民事訴訟法第175條
    第1項規定，於法並無不合，應予准許。
二、按訴狀送達後，原告不得將原訴變更或追加他訴。但不甚礙
    被告之防禦及訴訟之終結者，不在此限，民事訴訟法第255
    條第1 項第7 款定有明文。查原告起訴時聲明：「被告應給
    付原告新台幣（下同）1,633 萬6,000 元及自96年11月29日
    起至清償日止，按年利率5%計算之利息。」，嗣於98年6 月
    16日具狀追加聲明：「被告應同意原告領回存放在合作金庫
    商業銀行自強分行存單號碼A0000000，存款人錦順營造股份
    有限公司，金額494 萬7,500 元，存款日期98年1 月29日至
    98年4 月29日。被告應自96年9 月1 日起至同意發還該保證
    金存單之日止，按年利率5%計算之利息。」（見本院卷一第
    192 頁），核屬訴之追加，此雖為被告所不同意（見本院卷
    一第208 頁），然原告係於98年6 月19日本院第一次言詞辯
    論期日前即已具狀追加新訴，應不甚礙被告之防禦及訴訟之
    終結，依前開規定，無須經被告同意，應予准許，合先敘明
    。
貳、實體部份：
一、原告主張：兩造於95年3 月23日簽訂「臺灣省桃園農田水利
    會工程採購契約」（下稱系爭工程契約），由原告承攬被告
    桃園水利大樓之整修工程（下稱系爭工程），契約金額為1
    億9,790 萬元，嗣經變更設計議價，系爭工程之總價擴增為
    2 億130 萬元。原告於96年11月13日依系爭工程契約第5 條
    第1 項第2 款第1 目、第2 目之約定向被告提出第八期工程
    估驗款之申請，業經監造單位辛○○建築師事務所及環球電
    機技師事務所盧炳勳技師查核確認第八期施工數量並簽章為
    證，是被告應於96年11月28日前給付第八期工程估驗款1633
    萬6, 000元予原告，惟被告迄未給付。再原告所存放於合作
    金庫商業銀行自強分行存單號碼A0000000、存款人為原告、
    存款日期自98年1 月29日至98年4 月29日，金額為494 萬7,
    500 元之保證金存單（下稱系爭保證金存單）之性質為履約
    保證金，由銀行為履約保證。系爭工程因被告要求進行第二
    次變更設計致長期停工，此屬可歸責於被告之事由，原告乃
    於98年3 月30日通知被告終止系爭工程之契約關係，依系爭
    工程契約第14條第2 項之約定被告即應同意原告領回系爭保
    證金存單等語。爰依系爭工程契約第5 條第1 項第2 款第1
    、2 目及第14條第1 、2 項約定請求被告給付第八期工程估
    驗款及履約保證金。並聲明：(一)被告應給付原告1,633 萬6,
    000 元，及自96年11月29日起至清償日止，按週年利率百分
    之五計算之利息。(二)被告應同意原告領回系爭保證金存單，
    及自96年9 月1 日起至同意發還系爭保證金存單之日止，按
    週年利率百分之五計算利息。(三)第一項之請求如受有利判決
    ，願供擔保，請准宣告假執行。
二、被告則以：被告為辦理系爭工程，依法進行公開招標程序，
    於95年3 月14日由原告得標，兩造於95年4 月3 日簽訂系爭
    契約，並於96年1 月17日完成第一次變更設計之議價，變更
    後之工程總價款為2 億130 萬元。然原告對於已經估驗之部
    分，經被告多次通知，遲未能提出設備之完整出廠證明，且
    矇蔽被告變更空調設備之規格，致須辦理第二次變更設計，
    兩造於98年2 月17日及同年2 月27日議價兩次，均未能達成
    協議，被告發函通知原告於98年3 月27日辦理議價，惟原告
    並未前來辦理議價，足見原告並未善盡履約責任且有諸多重
    大違反系爭工程契約之情形，因此被告於98年5 月5 日以存
    證信函向原告為終止系爭工程之契約關係之意思表示，依系
    爭契約第21條第5 項之約定，被告並無給付原告工程款之義
    務。況估驗款僅為暫付、融資性質的款項，原告對於估驗款
    本無單獨的請求權，又原告請求第八期工程估驗款的項目尚
    未完成且履約情形不良，嚴重違反契約，亦未提出設備之出
    廠證明及相關測試報告，影響使用執照之核發，因此依系爭
    工程契約第5 條第1 項第5 款第2 、3 、5 目之約定，被告
    有權暫停給付估驗計價款予原告。縱認原告得請求第八期工
    程估驗款，然就系爭工程之機電部分，由於原告違約情形嚴
    重，經高雄市電機技師公會查驗之結果，被告至少受有5,52
    9 萬1,306 元之損害，被告就此部分主張抵銷後，原告之請
    求即顯無理由。另依系爭工程契約第14條第2 項之約定，廠
    商於因不可歸責於廠商之事由致終止或解除契約之情形下，
    方得請求提前發還履約保證金；系爭工程之延宕未履行係因
    原告違約所致，原告既為可歸責之一方，其自無依系爭工程
    契約第21條第10款之約定終止契約之可言，是原告於98年3
    月30日所為終止契約之意思表示於法未合，不生效力，其自
    不得請求返還履約保證金存單等語資為抗辯。並聲明：(一)原
    告之訴及假執行之聲請均駁回。(二)如受不利判決，請准供擔
    保宣告免為假執行。
三、原告主張兩造簽訂「臺灣省桃園農田水利會工程採購契約」
    ，由原告承攬系爭工程，並於96年1 月17日完成第一次變更
    設計之議價，變更後之工程總價款為2 億130 萬元，而兩造
    第二次變更設計之議價迄今未達成協議，經系爭工程之監造
    單位辛○○建築師事務所核定停工日為96年8 月15日，被告
    於96年11月13日出具工程請款單，請求被告給付第八期估驗
    款1,633 萬6,000 元，惟被告迄未給付；再原告存放於合作
    金庫商業銀行自強分行之系爭保證金存單性質為系爭工程之
    履約保證金，由銀行為履約保證等情，有系爭工程契約、工
    程請款單、工程估驗詳細表、桃園水利大樓整修工程第八期
    估驗數量表、定期存款單等在卷可憑（見本院卷一第9-41頁
    、第43 -135 頁、第193 頁），並為被告所不爭執，堪信為
    真實。
四、原告復主張其所提出第八期工程估驗款之申請，業經監造單
    位辛○○建築師事務所及環球電機技師事務所盧炳勳技師查
    核確認第八期施工數量並簽章為證，被告自應給付第八期工
    程估驗款予原告，又原告業於98年3 月30日以98年錦水利字
    第26號函向被告終止兩造間之工程契約，被告應依系爭工程
    契約第14條第2 項之約定同意原告領回系爭保證金存單等語
    ，惟為被告所否認，並以前揭情詞置辨，是本件應審酌者為
    ：(一)原告請求被告給付第八期工程估驗款，是否有據？(二)被
    告抗辯其因原告違約致受有損害5,529 萬1,306 元，並據以
    主張抵銷，有無理由？(三)原告得否請求被告同意返還系爭保
    證金存單？茲分述如下：
  (一)原告請求被告給付第八期工程估驗款，是否有據？
    1.查系爭工程契約第5 條第1 項第2 款約定：「(1)契約自開
      工日起，每月辦理估驗計價一次及完工驗收合格（含使用
      執照及相關應辦事項）後結清尾款（由機關於招標時載明
      ）估驗計價撥付估驗款1 次。估驗時應由廠商提出估驗明
      細單，機關至遲應於15日內完成審核程序，並於接到廠商
      提出請款單據後15日內付款。(2)估驗以完成施工者為限，
      如另有規定其半成品或進場材料得以估驗計價者，從其規
      定。該項估驗款每期均應扣除5%作為保留款（有預付款之
      回扣時一併扣除），並於工程完成，機關驗收合格，廠商
      繳納保固保證金後，於15日（由機關於招標時載明）內1
      次無息結付尾款。但廠商比照預付款還款保證規定提出與
      保留款同額之保證金作為擔保者，機關於估驗付款時免扣
      保留款，已保留之款項無息給付。」。而所謂工程估驗款
      ，係指按工程完成之數量、進度付款之方式，施工期間，
      承包商得定期以書面申請估驗計價，經業主核實後付給該
      期內完成工程數量之一定比例金額，其餘則為保留款。究
      其目的，無非係對於承包商財務上之融資。蓋公共工程承
      攬契約，一般規模均甚龐大，牽涉鉅額交易金額，冗長之
      施工期間，若定作人於承攬人完成全部工程後始給付報酬
      ，則承攬人之財務負擔勢將十分沉重，容易產生違約事項
      ；然若定作人於工程進行期間即全部付款，定作人又須負
      擔承攬人將來不履約之所有風險，是以乃有所謂就承攬人
      已施作未經正式驗收之工作先為估驗計價，經點驗合格後
      ，分期請求估驗計價款之設計。估驗款不涉及工程驗收交
      付，僅在確認估驗期內已完成工程之數量與價值。
    2.經查，原告於96年11月13日出具工程請款單、工程估驗詳
      細表及桃園水利大樓整修工程第八期估驗數量表等文書，
      向被告請領第八期工程估驗款1,633 萬6,000 元，嗣經監
      造單位辛○○建築師事務所及環球電機技師事務所盧炳勳
      技師查核無誤後，於上開文件蓋章確認乙情，有上開工程
      請款單、估驗詳細表及桃園水利大樓整修工程第八期估驗
      數量表等在卷可佐，並經證人即系爭工程監造人辛○○建
      築師到庭證稱：「（第八期工程是否都完工？）都完成了
      。」等語（見本院卷一第376 頁背面），是原告主張第八
      期估驗計價之工程均已完成乙節，應屬有據，依上開約定
      ，原告自得請求被告給付第八期估驗款1,633 萬6,000 元
      。至關於上開估驗款之給付期限，被告抗辯原告係於97年
      5 月20日方透過辛○○建築師向被告請求第八期工程估驗
      款，縱原告得請領第八期估驗款，亦非如原告所稱至遲應
      於96年11月28日前給付等語。經查，原告提出之工程請款
      單上固記載日期為「96年11月13日」，惟此僅可認定被告
      係於96年11月13日製作該工程請款單，又該工程請款單上
      僅有監造單位及環球電機技師事務所之印章（未記載日期
      ），並無被告簽收之資料，尚不得證明被告於該期日即已
      收受原告請領估驗款之申請，此外，原告復未能舉證證明
      被告於96年11月13日已收受原告所提出之第八期工程之估
      驗款明細及請款單據，是原告主張被告應於96年11月28日
      前付款乙節，尚難遽信。又辛○○建築師事務所係於97年
      5 月16日以函文檢送桃園水利大樓整修工程承包商修正後
      第八期工程款請款單一式二份予被告，並表示該請款單業
      經該所審核後符合工程合約書相關規定，該所審核結果為
      原則同意，有辛○○建築師事務所97年5 月16日（97）鴻
      字第54號函在卷可考（見本院卷一第236 頁) ，是被告辯
      稱其係於97年5 月20日方收受原告請領估驗款之申請等語
      ，堪信為真實。再依系爭工程契約第5 條之第1 項第2 款
      第1 目之約定，被告係於接到廠商提出請款單據後15日內
      方有給付估驗款之義務，被告既係於97年5 月20日經監造
      單位檢送原告之第八期工程估驗款之請款單方知悉原告請
      求第八期工程估驗款乙情，則依上開約定，被告應於97年
      6 月4 日前給付估驗款予原告，然被告迄未給付，是原告
      請求被告自97年6 月5 日起至清償日止，按法定利率即年
      利率5%計算之利息，為有理由，逾此範圍之請求，即屬無
      據。
    3.被告雖抗辯系爭第八期估驗工程迄今尚未完成，且原告有
      諸多嚴重違反契約之情事，被告業於98年5 月5 日為終止
      系爭工程契約之意思表示，依系爭工程契約第21條第5 項
      之約定，被告無給付原告工程款之義務云云，並提出高雄
      市電機技師公會查驗報告書及臺灣省建築師公會桃園縣辦
      事處臺灣省農田水利會「桃園水利大樓整修工程」建築、
      土木工程委託驗收鑑定報告為證。然查：(1)上開高雄市電
      機技師公會查驗報告書及臺灣省建築師公會桃園縣辦事處
      臺灣省農田水利會「桃園水利大樓整修工程」建築、土木
      工程委託驗收鑑定報告（下稱建築、土木工程鑑定報告）
      係被告自行委請高雄市電機技師公會及臺灣省建築師公會
      桃園縣辦事處分別針對系爭工程之機電及建築、土木部分
      進行鑑定所製作（見本院卷一第254 頁至第31 2頁、卷二
      第4 頁至第312 頁），應屬被告所提出之私文書，而其中
      高雄市電機技師公會查驗報告書記載之各項工程結算金額
      為「1.電器設備工程1,533 萬3,059 元；2.弱電設備工程
      653 萬1,394 元；3.給排水設備工程313 萬9,878 元；4.
      消防設備工程0 元；5.電纜線槽設備工程237 萬5,109 元
      ；6.空調設備工程0 元；7.電梯設備工程595 萬5,902 元
      」（見本院卷一第283 、286 、293 、30 0、301 、305
      、312 頁），固低於原告主張截至第八期之估驗金額即「
      1.電器設備工程4,046 萬4,163 元；2.弱電設備工程1,22
      9 萬4,242 元；3.給排水設備工程699 萬3,158 元；4.消
      防設備工程1,240 萬7,861 元；5.電纜線槽設備工程583
      萬802 元；6.空調設備工程75萬2,594 元；7.電梯設備工
      程988 萬3,828 元」（見本院卷一第45頁），惟查，上開
      查驗報告書所載之計價原則為「因本件工程未完工，為考
      慮日後工程改善及設備保固維修費用，建議下列計價原則
      供工程結算之參考：1.電器高壓設備部分為檢附出廠證明
      及測試報告將無法送電，建議不予計價。2.消防設備部分
      未檢附出廠證明及測試報告，將無法取得消防合格證明會
      影響使用執照取得，建議不予計價。3.規格不符項目（設
      備），建議不予計價。4.監控軟體未附合法軟體授權證明
      ，建議不予計價。5.電梯工程因未檢附電梯使用合格證明
      ，建議以無出廠證明認定之。6.無功能測試項目（設備）
      【不含電器高壓設備及消防設備】，建議以0.72折計價。
      7.無出廠證明（項目）【不含電器高壓設備及消防設備】
      ，建議以0.54折計價。8.有器具（設備）未安裝，建議以
      0.25折計價。9.廠牌不符項目且無功能測試，建議以（0.
      72×0.95）計價；廠牌不符項目且無出廠證明，建議以（
      0.54×0.95）計價。10.如廠商（承包商）補齊證明文件，
      建議廠商準用上述原則計價。」（見本院卷一第261 頁）
      ，然經本院函詢桃園縣政府及臺灣電力股份有限公司桃園
      區營業處關於消防設備、機電設備及高壓設備是否必須提
      出出廠證明，證明為合格設備方能發給使用執照或准許用
      電申請乙情，業經桃園縣政府以99年7 月6 日桃消預字第
      0990015054號函覆稱：「查建築法第72條略以，申請使用
      執照時，直轄市、縣（市）（局）主管建築機關應會同消
      防主管機關檢查其消防設備，合格後方得發給使用執照。
      爰此，建築物消防安全設備經本局查驗合格後，即函發核
      准文，非以照片、出廠證明等為取得之要件。」等語（見
      本院卷二第491 頁），另臺灣電力股份有限公司桃園區營
      業處亦函覆稱：「有關高壓設備是否必須提出出廠證明始
      能依法送電等問題，應依經濟部公布施行之『屋內線路裝
      置規則』第401 條規定辦理，即下列各款主要設備應經本
      條所指定之單位，依有關標準試驗合格，並附有試驗報告
      者始得裝用。一、避雷器、電力及配電變壓器、比壓器、
      比流器、熔絲、氣體絕緣開關設備（GIS ）、斷路器及高
      壓配電盤應由中央政府相關主管機關或其認可之檢驗機構
      或經認可之原製造廠家試驗。但高壓配電盤如係由甲級電
      器承裝業於用電現場承裝者，得由原監造電機技師事務所
      試驗。二、氣體絕緣開關設備試驗有困難者，得以整套及
      單體型式試驗報告送經中央政府相關主管機關或其認可之
      檢驗機構審查合格取得證明後使用。該設備中之比壓器、
      比流器及避雷器規格有變動時，得以該單體之型式試驗報
      告送審查合格取得證明後組合使用。三、高壓用電設備在
      送電前，應由下列單位之一作竣工試驗。（一）中央政府
      相關主管機關或其認可之檢驗機構。（二）登記合格之電
      氣技術顧問團體、原監造電機技師事務所或原施工電器承
      裝業。」等語（見本院卷一第574 頁、卷二第492 頁），
      依此顯見出廠證明並非申請用電及發給使用執照時所需檢
      附之證明文件，然證人即進行上開機電查驗部分之技師丙
      ○○卻證稱：「（台電送電有說一定要有出廠證明嗎？）
      一些高壓設備要。」、「（有無何依據說一定要出廠證明
      ？還是可以不用出廠證明而找其他檢驗單位認可？）不行
      。」等語（見本院卷二第382 頁），顯與上開主管機關函
      覆意旨相違，又證人即進行上開消防查驗部分之技師丁○
      ○到庭證稱：「（一般來說，消防工程沒有提出出廠證明
      是否就沒有辦法申請檢查？）這部分我不知道。」、「（
      鑑定的時候說這部分沒有提出不予計價是何人決定的？）
      公會。」、「（結算的金額是否你寫的？）我認定的跟公
      會出具給法院的可能不一樣，像關於停車場的泡沫液，我
      當時在現場看，泡沫液已經用完，我認為應該要給這筆錢
      ，但是公會出具的報告結算金額就寫0 」、「（泡沫液與
      當時約定的廠牌是否相同？）是。設備齊全也寫是，功能
      測試沒有辦法測試，當時業主給我的資料也寫說這部分有
      送審過。」、「（是否有參與打折標準的討論？）我有勸
      過理事長說不要去涉及領款的問題，但是他不聽。當時在
      決定折扣標準時並沒有開會。」等語（見本院卷一第462
      、463 頁），足見參與查驗之技師就上開計價標準亦有不
      同意見，再證人即進行上開給排水查驗之技師庚○○證稱
      ：「（折扣的部分的數據產生根據為何？）因為報告一直
      要我們提出一個價格，所以公會委員會就開會決定．．當
      時參與鑑定的技師參與討論，另外理事長及公共事務委員
      會的主委也有參與討論，當時有七人共同決定。」等語（
      見本院卷一第458 頁），此核與證人即進行上開電器設備
      查驗之技師丙○○證稱：「（當時技師公會有無討論計價
      方式？）有。由我們參與點交查驗的技師開會做成的決議
      。我們是在左營區的高雄市電機技師公會的所在地開會的
      。」、「（當時到場的人有何人？）理事長夏自強、丙○
      ○技師、甲○○技師、己○○技師、陳照榮技師，而庚○
      ○技師、丁○○技師那天請假。」等語（見本院卷卷二第
      382 頁）顯不相符，是上開查驗報告所載之計價方式非無
      可議，況系爭工程尚未全部完工，部分設備及管線未施作
      完成或未連結完成，致無法做功能測試。另工地現場凌亂
      昏暗，電力未全面供應，亦造成無法做功能測試。再現場
      高低壓配電設備尚未完成，無法送電，且無電燈照明（臨
      時水電）均已手電筒作為照明，無法作功能測試（見本院
      卷一254 頁），而上開查驗報告就無功能測試項目（設備
      ）以契約單價72% 作為工程結算款，然查，估驗款之請領
      既係在工程未完工前為之，自無法為功能測試即驗收程序
      ，而僅得就施工數量部分為確認，上開查驗報告所載之結
      算金額顯係以驗收程序方式計價，而與原告所請領估驗款
      之計價方式不同，則被告據之抗辯上開第八期估驗機電、
      消防工程尚未完成，自非可採。再上開建築、土木工程鑑
      定報告係臺灣省建築師公會桃園縣辦事處受被告委託辦理
      系爭工程之驗收，並就第二次變更設計預定數量為估算，
      其所結算之各項金額亦係以驗收程序計之（見本院卷一第
      538 -541頁），揆諸上開說明，該鑑定報告亦不足以作為
      系爭第八期建築、土木估驗工程尚未完工之證明，是被告
      遽以上開兩份鑑定報告，抗辯原告所施作之第八期工程尚
      未完工云云，自難憑採。
    4.再系爭工程契約第9 條第21項、第22項、第15條第11項、
      第21條第1 項約定：「機關於廠商履約中，若可預見其履
      約瑕疵，或其有其他違反契約之情事者，得通知廠商限期
      改善。」、「廠商不於前款期限內，依照改善或履行者，
      機關得採行下列措施：1.使第三人改善或繼續其工作，其
      危險及費用，均由廠商負擔。2.終止或解除契約，並請求
      損害賠償。3.通知廠商暫停履約。」、「廠商不於前款期
      限內改正，拒絕改正或其瑕疵仍不能改正，或改正次數逾
      3 次仍未改正，機關得採行下列措施之一：1.自行或使第
      三人改正，並得向廠商請求償還改正必要之費用。2.終止
      或解除契約或減少契約價金。」、「廠商履約有下列情形
      之一者，機關得以書面通知廠商終止契約或解除契約之部
      分或全部，且不補償廠商因此所生之損失：1.有採購法第
      50條第2 項前段規定之情形者。2.有採購法第59條規定得
      終止或解除契約之情形者。3.違反不得轉包之規定者。4.
      廠商或其人員犯採購法第87條至第92條規定之罪，經判決
      有罪確定者。5.因可歸責於廠商之事由，致延誤履約期限
      ，情節重大者。6.偽造或變造契約或履約相關文件，經查
      明屬實者。7.擅自減省工料情節重大者。8.無正當理由而
      不履行契約者。9.查驗或驗收不合格，且未於通知期限內
      依規定辦理者。10.有破產或其他重大情事，致無法繼續履
      約者。11.廠商未依契約規定履約，自接獲機關書面通知次
      日起10日內或書面通知所載較長期限內，仍未改正者。12.
      契約規定之其他情形。」（見本院卷一第22頁、第32頁、
      第37頁），而被告固於98年5 月5 日以桃園府前（21支）
      郵局第654 號存證信函向原告為終止系爭工程契約之意思
      表示，其內容略以：「本會前委託謝清傑律師以98年4 月
      15日（98）松法字第0021號函通知貴公司出面辦理驗收等
      旨，然貴公司並未依限辦理。因貴公司有上述情事，且貴
      公司履約有諸多瑕疵，以及有諸多契約應辦事項未履行，
      履經本會通知改善，貴公司仍不改善，本會茲以函達終止
      貴我雙方契約之意思表示。」等語（見本院卷一第188 頁
      ），惟查，系爭工程尚未完工，並於96年8 月15日經被告
      監造單位准予停工，此有被告97年7 月1 日桃農水財字第
      0970005906號函及辛○○建築師97年7 月11日（97）鴻字
      第0078號函在卷可佐（見本院卷一第246 、247 頁），且
      為兩造所不爭執，依此堪認系爭工程並未達驗收階段，被
      告雖以98年3 月9 日桃農水財字第0980001358號函、98年
      3 月13日桃農水財字第0980001362號函原告表示為避免工
      程延宕及釐清爭議，欲先行就已估驗部分辦理驗收（見本
      院卷一第183 頁、第184 頁），惟被告上開部分驗收之要
      求，核與系爭工程契約第15條第8 項之約定：「工程部分
      完工後，如有部分先行使用之必要，應先就該部分辦理驗
      收或分段查驗工驗收之用，並得就該部分支付價金及起算
      保固期」（見本院卷一第32頁）顯有未合，是原告尚無配
      合辦理驗收之義務，則被告以上開函文要求原告辦理驗收
      ，並以原告未配合辦理驗收為由，終止兩造間之系爭工程
      契約，非有理由。至被告另抗辯原告要求變更空調設計，
      卻無法與被告議價成立，且第三次議價原告根本不出面，
      實無繼續履約之意，又原告遲遲無法提出完整之出廠證明
      ，並與下包廠商間糾紛不斷，原告違約情形重大，被告得
      依系爭工程契約第9 條第21項、第22項、第15條第11項及
      第21條第1 項約定與原告終止契約等語。然查，有關變更
      設計之新增單價應經由兩造合意訂定之，難謂原告有與被
      告議價成立之義務，是不論上開變更設計係由何人提出，
      被告均不得以原告無法與其議價成立，而片面主張原告違
      約，進而終止契約，又出廠證明並非申請用電及使用執照
      所必須檢附之文件，且系爭工程契約並未約定原告有檢附
      出廠證明之義務，此觀諸系爭工程契約內容甚明，另被告
      空言指稱原告與下包糾紛不斷，卻無具體事證足以證明原
      告與下包之糾紛已影響原告之履約能力，是被告於98年5
      月5 日以原告違約為由終止系爭工程契約，並不符合系爭
      工程契約第9 條第21項、第22項、第15條第11項及第21條
      第1 項約定之情形，是被告抗辯其得依系爭工程契約第21
      條第5 項約定，扣發原告應得之估驗款云云，亦屬無稽。
    5.被告另抗辯原告施作之花崗石外牆有漏水之瑕疵，且未提
      出出廠證明及驗收相關資料，已構成系爭工程契約第5 條
      第1 項第5 款之(2)、(3)、(5)情事，被告有權暫停給付估驗
      計價款云云。然查，原告否認系爭工程有花崗石外牆漏水
      之瑕疵，且被告提出之上開建築、土木工程鑑定報告記載
      「5.花崗石工程：已檢附出廠證明及相關測試報告依實做
      數量按原契約單價計價』（見本院卷二第8 頁），亦未敘
      及系爭工程花崗石外牆有何瑕疵，況系爭工程契約第5 條
      第1 項第5 款約定：「廠商履約有下列情形之一者，機關
      得暫停給付估驗計價款至情形消滅為止：．．(2)履約有瑕
      疵經書面通知改正而逾期未改正者。(3)未履行契約應辦事
      項，經通知仍延不履行者。．．(5)廠商有施工品質不良或
      其他違反工程施工品質管理作業要點之情事者．．」（見
      本院卷一第14頁），是被告如欲以原告施作工程有瑕疵而
      暫停給付估驗計價款，應先以書面通知改正，然遍觀被告
      所提出之書面文件，均未曾見被告提及系爭工程有花崗石
      外牆漏水之瑕疵，並催告原告修復，再出廠證明之檢附非
      屬履行契約應辦事項，且原告尚無配合辦理驗收之義務，
      已如前述，則被告以此為由拒絕給付估驗計價款，亦非有
      據。
  (二)被告抗辯其因原告違約致受有損害5,529 萬1,306 元，並據
    以主張抵銷，有無理由？
    查被告抗辯原告就就系爭工程之機電部分違約情形嚴重，致
    被告至少受有5,529 萬1,306 元之損害，被告就此部分主張
    抵銷後，原告本件之估驗款請求即顯無理由等語，無非以上
    開高雄市電機技師公會查驗報告書之結算金額為其主要依憑
    。然查，上開高雄市電機技師公會係被告自行選任送驗之單
    位，其所製作之查驗報告書性質上屬私文書，且其計價方式
    非無可議，已如前述，是被告依據高雄電機技師公會查驗報
    告書之折扣標準計算其所受之損害，自有未洽，此外，被告
    復未能提出其他證據證明因原告違約受有損害5,529 萬1,30
    6 元，則被告辯稱其對原告有損害賠償請求權5,529 萬1,30
    6 元，並據以主張抵銷云云，洵屬無據。
  (三)原告得否請求被告同意返還履約保證金存單？
    系爭工程契約第21條第10項、第14條第2 項約定：「因非可
    歸責於廠商之情形，機關通知廠商部分或全部暫停執行，得
    補償廠商因此而增加之必要費用，並應視情形酌予延長履約
    期限。但暫停執行期間累計逾6 個月（機關得於招標時載明
    其他期間）者，廠商得通知機關終止或解除部分或全部契約
    。」、「因不可歸責於廠商之事由，致終止或解除契約或暫
    停履約者，履約保證金得提前發還。但屬暫停履約者，於暫
    停原因消滅後應重新繳納履約保證金。」（見本院卷一第38
    、29頁）。經查，系爭工程於96年8 月15日經監造單位辛○
    ○建築師事務核定停工，迄至原告於98年3 月30日向被告為
    終止契約之意思表示時，固已暫停施工逾6 個月，然關於系
    爭工程之停工原因，業經證人辛○○建築師到庭證稱：「第
    二次變更議價主要是就空調主機部分跟其他工程項目的數量
    ，因為沒有議價成功，所以被告說如果沒有第三次議價沒有
    成功就終止契約。」、「（空調主機部分是否為變更設計？
    ）後來是走變更設計，是被告說要變更的，因為審查時原告
    提出的東西沒有問題，就請原告施作，但是計價時與合約對
    不起來，所以就走變更設計」、「（後來施作的內容是否與
    工程詳細表相同？）台數不同。工程詳細表出來，原告在施
    作之前有把材料設備給我們送審，送審後我們就送給被告農
    田水利會核對後，後來被告農田水利會有同意，同意後原告
    有施作幾台，之後在計價的時候發現台數與原來契約約定的
    數量不一樣，所以才會走變更程序。」、「（要改空調主機
    部分是否是原告方面提出？）是原告先提出與原來約定不一
    樣的送審資料。」、「當時是因為原告送審的空調主機內容
    符合需要的功能及噸數，依採購法規定沒有理由再退，因為
    已經退了很多次。」、「（有說只要符合功能及噸數就一定
    要讓他們變更契約內容嗎？）因為原告說要符合原契約內容
    就只有一家廠商的空調符合。」、「（有一家廠商的空調主
    機部分可以符合為何不用那家？）應該是那家比較貴。」等
    語（見本院卷一第375 頁背面至第378 頁），由此可知第二
    次變更設計有關空調部分係因原告認符合契約所載之空調主
    機價格較高，而提出與契約所載台數不符之送審資料，縱被
    告曾於送審設備送審書蓋章（見本院卷一第222 頁），然該
    變更設計之源由既係因原告之先行行為所生，嗣兩造又因無
    法就此議價成立，則系爭工程因第二次變更設計議價不成立
    致停工，尚難謂全然不可歸責於原告，原告既有可歸責之原
    因，其自無從依系爭工程契約第21條第10項約定終止契約，
    是原告以系爭工程契約經其合法終止，主張被告應同意其領
    回履約保證金即系爭保證金存單云云，非有理由。
五、綜上所述，原告依系爭工程契約之約定，請求被告給付第八
    期工程估驗款1633萬6,000 元及自97年6 月5 日起至清償日
    止，按週年利率5%計算之利息，為有理由，應予准許。逾此
    範圍，為無理由，不予准許。
六、兩造陳明願供擔保，聲請宣告假執行及免為假執行，經核原
    告勝訴部分，合於法律規定，爰分別酌定相當之擔保金額宣
    告之；至原告敗訴部份，其假執行之聲請失所附麗，應予駁
    回。
七、本件事證已臻明確，兩造其餘攻擊防禦方法及本院未經援用
    之證據，經本院斟酌後，認為均不足影響本判決之結果，自
    無逐一詳予論駁之必要，併此敘明。
八、訴訟費用之負擔：依民事訴訟法第79條之規定。
中    華    民    國    99    年    8     月    31    日
                  民事第二庭    法  官  劉佩宜
以上正本係照原本作成
如對本判決上訴，須於判決送達後 20 日內向本院提出上訴狀。
如委任律師提起上訴者，應一併繳納上訴審裁判費。
中    華    民    國    99    年    8     月    31    日
                                書記官  賴柏仲

司法院資訊處製作；財團法人民間司法改革基金會備份。
